臺灣臺中地方法院刑事判決　　　　　　　96年度易字第1565號
公　訴　人　臺灣臺中地方法院檢察署檢察官
被　　　告　乙○○
　　　　　　　　　　之1
被　　　告　丙○○
前列二人共同
選任辯護人　丁○○律師
　　　　　　甲○○律師
上列被告因重利案件，經檢察官提起公訴 (96年度偵字第3105號
)本院判決如下：
    主  文
乙○○、丙○○共同乘他人急迫，貸以金錢，而取得與原本顯不
相當之重利，各處有期徒刑肆月，如易科罰金，均以銀元佰元
即新臺幣玖佰元折算壹日。均減為有期徒刑貳月，如易科罰金，
均以銀元佰元即新臺幣玖佰元折算壹日。
    事  實
一、乙○○與丙○○於民國（下同）九十五年一月二十日，因戊○○及己○○夫妻所經營之餐廳亟需資金供支應已簽發予廠
    商之貨款支票，經人介紹向乙○○與丙○○借款，乙○○與
    丙○○得悉其需款孔急後，即基於共同取得與原本顯不相當
    之重利之犯意，推由乙○○出面，於同日十九時許，在臺中
    市○○路與大富路口附近某處，約定以每個月一期繳付利息
    ，每期利息二萬八千元（年利率為百分之八十四），貸款新
    臺幣（下同）四十萬元予需款孔急之己○○及戊○○，乘其
    等急迫而貸與金錢，並約定於九十五年四月二十日及九十五
    年五月二十日各返還本金各二十萬元，己○○及戊○○於借
    款時同時交付以己○○為發票人、發票日為九十五年五月二
    十日、面額四十萬元之本票乙紙作擔保，另交付以鄭凱騰為
    發票人、付款人為復華銀行文心分行、發票日分別為九十五
    年四月二十日及九十五年五月二十日、金額各為二十萬元之
    支票二紙（票號分別為AD0000000、AD0000000號）用以清償
    本金，另交付同上發票人及付款人、發票日分別為九十五年
    二月二十日、九十五年三月二十日、九十五年四月二十日、
    九十五年五月二十日，面額依序為二萬八千元、二萬八千元
    、二萬八千元、一萬四千元之支票四紙（票號依序為AD0000
    000、AD0000000、AD0000000、AD00000  00號）用以支付利
    息，而取得與原本顯不相當之重利。嗣上開支付利息之支票
    除發票日為九十五年二月二十日及九十五年三月二十日，面
    額各為二萬八千元用以支付利息之二紙支票兌現外，九十五
    年四月二十日用以清償本金及利息之支票二紙均未兌現，於
    九十五年五月十一日乙○○與丙○○乃約戊○○在台中市○○路之「肯德基速食店」見面，雙方討論如何清人償借款，
    戊○○同意按月清償本金五萬元，乃由戊○○簽發以其為發
    票人，面額為五萬元之本票七張及面額為二萬八千元之本票
    二張用以清償上開借款，並書立現金四十萬元之保管寄放證
    明條一紙予丙○○收執。惟己○○、戊○○夫妻仍未能按期
    清償借款，而丙○○、乙○○二人又逼款甚急，戊○○迫於
    無奈於九十六年一月十二日先行報警擬予誘捕，並於九十六
    一月十三日十五時四十五分許，丙○○、乙○○與戊○○相
    約在臺中市○○區○○路與惠中路口之「肯德基速食店」，
    欲行交付利息（現金）二萬八千元之際，為警當場查獲。並
    扣得乙○○持有之上開AD0000000號、AD0000000號、AD0000
    000號、AD000  0000號支票（付款人均為復華銀行文心分行
    、面額各為二十萬元、二十萬元、一萬四千元、二萬八千元
    ）四紙，發票人為己○○、面額為四十萬元、票號WG000000
    0號本票乙紙及以發票人為戊○○、面額均為二萬八千元、
    票號分別為WG00  00000號、WG0000000號本票二紙，面額均
    為五萬元、票號分別為WG0000000號、WG0000000號、WG0000
    000號、WG0000000號、WG0000000號、WG0000000號、WG0000
    000號計七張，保管寄放證明條一紙等物。
二、案經臺中市警察局移送臺灣臺中地方法院檢察署檢察官偵查
    起訴。
    理  由
一、訊據被告乙○○固不否認借款四十萬元予己○○及戊○○夫
    妻之事實，惟矢口否認有重利之犯行，辯稱：當初沒有約定
    利息，純粹是幫忙的，後來他們開支票說要補帖我們利息，
    但後來也都跳票云云。被告丙○○亦矢口否認有重利之犯行
    ，辯稱：是乙○○借錢給他們的，四十萬元非伊所有，至戊○○所簽四十萬元之本金保管條，如果以後要不回來本金時
    ，作為訴訟之用云云。惟查：（一）上揭犯罪事實，已據被
    害人夫妻即証人戊○○、己○○二人於審理中証述甚詳，並
    有贓物領據乙紙在卷可按，並扣得乙○○持有之上開AD0000
    00 0號、AD0000000號、AD0000000號、AD000 0000號支票（
    付款人均為復華銀行文心分行、面額各為二十萬元、二十萬
    元、一萬四千元、二萬八千元）四紙，發票人為己○○、面
    額為四十萬元、票號WG0000000號本票乙紙及以發票人為戊○○、面額均為二萬八千元、票號分別為WG00  00000 號、
    WG0000000號本票二紙，面額均為五萬元、票號分別為WG000
    0000號、WG0000000號、WG0000000號、WG0000000號、WG000
    0000號、WG0000000號、WG0000000號計七張，保管寄放證明
    條一紙等物在卷足憑。（二）再證人即被害人夫妻己○○、
    戊○○二人於本院審理中經隔離詰問，己○○証稱：九十五
    年一月二十日伊與乙○○聯絡借款四十萬元，由戊○○駕駛
    車輛載伊至台中市○○路與大富路口，由伊上乙○○之小客
    車上拿錢，借款四十萬元，約定每月利息二萬八千元，當場
    拿取借款四十萬元，並由伊交付發票人為鄭凱騰面額各二十
    萬元之支票二張，四十萬元之本票一張（發票人己○○），
    利息另外開了三張面額均為二萬八千元及一張面額一萬四千
    元支票（發票人均為鄭凱騰），其中支付利息有一張一萬四
    千元之支票，因有開一張九十五年四月二十日金額二十萬元
    的支票兌現的話，則本金剩下二十萬元，用以支付二十萬元
    之利息（發票日為九十五年五月二十日），這筆借款除其中
    於四月二十日清償二十萬元外，預計借到五月二十日等語。
    （三）另據証人戊○○結証稱：「（跟乙○○借錢都是誰出
    面？）我太太，都是我陪我太太過去。」、「（之前與他借
    錢都有還？）都有。」、「（九十五年一月二十日借的四十
    萬元是跟乙○○借的還是丙○○借的？）乙○○。」、「（
    這次是誰聯絡借款的事情？）我太太。」、「（在哪裡碰面
    借錢？）環中路靠近大富路邊。」、「（這次借錢的情形為
    何？）這次是我太太與乙○○約好，然後我開車載他過去。
    」、「（在路邊哪裡借錢的？）到的時候我太太有下車，我
    印象中乙○○也有上車，我太太與乙○○談好之後才回到我
    車上來。」、「（這次借錢的利息？）這次比較高，以前的
    利息比較低。因為這次比較急需要用。這次利息是十萬元利
    息一個月七千元。」、「（簽多少錢？）支票、本票都是簽
    四十萬元。」、「（利息怎麼付？）利息也是開支票。好像
    是我的還是我兒子的支票。」、「（開出去的票有兌現？）
    四十萬元的沒有。一、二張利息有兌現，本金沒有兌現。」
    、「（提示警卷所附本票影本，這些本票有五月十一日、十
    月十一日，有的是二萬八千元、有的是五萬元，是你簽的嗎
    ？（提示並告以要旨）是的。因為四十萬元支票退票之後，
    我與東哥研商要還他的，約在去年五月十一日於中清路的肯
    德基店，當天乙○○、丙○○都有在場。」、「（為何由你
    簽本票？）東哥（指丙○○）每次都是打電話找我。」、「
    （既然是跟乙○○借錢，為何是東哥打電話？）乙○○說錢
    是東哥的錢。」、「（你是否有簽保管寄放證明條予丙○○
    ？）五月十一日在肯德基簽給丙○○，是丙○○叫我簽名的
    ，做什麼我不曉得，連同剛剛所述的本票一起簽給丙○○。
    」、「（當天五月十一日，你們在肯德基談了什麼事情？）
    就是還錢的事情，主要是跟東哥談，乙○○也有在場，還有
    二個他們的朋友。」各等語。經核証人己○○與戊○○二人
    就上開借款之時間、地點、借款金額及每月利息多寡、所簽
    票據如何支付本金及利息等情，彼二人証述之經過情節核無
    不符，足見証人己○○及丙○○二人之証詞，其可信性極高
    ，可以採信。（四）雖被告乙○○辯稱借款純粹係幫忙，當
    初沒有約定利息，且也未收到二張面額各為二萬八千元之支
    票，用以支付利息云云。惟查被害人己○○如何於九十五年
    一月二十日向被告乙○○借款四十萬元，約定利息每月二萬
    八千元，並約定於九十五年四月二十日及九十五年五月二十
    日各返還本金各二十萬元，己○○及戊○○於借款時同時交
    付以己○○為發票人、發票日為九十五年五月二十日、面額
    四十萬元之本票乙紙作擔保，另交付以鄭凱騰為發票人、付
    款人為復華銀行文心分行、發票日分別為九十五年四月二十
    日及九十五年五月二十日、金額各為二十萬元之支票二紙（
    票號分別為AD0000000、AD0000000號）用以清償本金，另交
    付同上發票人及付款人、發票日分別為九十五年二月二十日
    、九十五年三月二十日、九十五年四月二十日、九十五年五
    月二十日，面額依序為二萬八千元、二萬八千元、二萬八千
    元、一萬四千元之支票四紙（票號依序為AD0000000、AD000
    0000、AD0000000、AD00000  00號）用以支付利息等情，已
    據証人己○○及戊○○二人証述甚詳，已如前述。且查上開
    以鄭凱騰為發票人、付款人為復華銀行文心分行、發票日分
    別為九十六年二月二十日及九十六年三月二十日、票號依序
    為AD0000000、AD0000000號，金額均為二萬八千元之支票二
    紙，已經執票人王秋蘭及王能榮二人分別提示兌現等情，此
    有復華商業銀行文心分行九十六年五月十五日函、三信商業
    銀行股份有限公司九十六年六月四日函及國泰世華銀行干城
    分行九十六年五月三十日函各一件附卷可按。雖上開支票二
    紙非由被告二人所提示兌現，惟按支票係流通之有價証券，
    被告二人取得上開支票後或可轉讓第三人或委託他人提示取
    款，均有可能，尚不能以上開支票非由被告等二人提示，為
    被告等作何有利之認定。再上開二紙支票其發票日分別為九
    十五年二月二十日及同年三月二十日，與扣案之票號AD0000
    000、AD0000000號支票二紙，其發票日分別為九十五年四月
    二十日及同年五月二十日，金額分別為二萬八千元及一萬四
    千元（按上開一萬四千元支票，係用以支付同年五月二十日
    之利息，因被害人預計於同年四月二十日以上開AD0000000
    號二十萬元支票支付本金，如兌現後僅剩本金二十萬元，故
    利息為一萬四千元），上開四紙支票，其發票日依序為九十
    五年二月二十日、同年三月二十日、同年四月二十日、同年
    五月二十日，且其金額分別為二萬八千元、二萬八千元、二
    萬八千元、一萬四千元，與証人己○○、戊○○証述係用以
    支付利息等情，核與扣案卷證相符。凡此，在在足以證明被
    告等借款予被害人己○○及戊○○時，係以借款四十萬元，
    每月利息為二萬八千元（年利率百分之八十四），且同年二
    月及三月份之利息均已兌現，可以認定。是被告乙○○上開
    辯解，要屬卸責之詞，不足採信。（五）至被告丙○○辯稱
    ：錢是乙○○借給他們的，四十萬元本金非伊所有云云。姑
    不論上開借款本金四十萬元是否屬被告丙○○所有，本件借
    款所簽發上開二十萬元用以支付本金及二萬八千元用以支付
    利息之支票二紙於同年四月二十日不獲兌現後，被告丙○○
    與乙○○如何於九十五年五月十一日，約戊○○在台中市○○路之「肯德基速食店」見面，雙方討論如何清人償借款，
    戊○○同意按月清償本金五萬元，乃由戊○○簽發以其為發
    票人，面額為五萬元之本票七張及面額為二萬八千元之本票
    二張用以清償上開借款，並書立現金四十萬元之保管寄放證
    明條一紙予丙○○收執等情，此已據証人戊○○証述明確，
    並有上開由戊○○於同年五月十一日所簽發之本票九張及現
    金四十萬元保管寄放証明條一紙在卷足憑，且為被告丙○○
    所不否認，是被告丙○○就本件重利犯行，與被告乙○○有
    犯意之聯絡及行為之分擔，已甚灼然。被告丙○○所辯要屬
    避就之詞，不足採信。
    綜上所述，被告等二人事証明確，犯行均堪以認定，應依法
    論科。
二、被告乙○○、丙○○等二人所犯本件之罪，係自民國九十五
    年一月二十日起，繼續至同年五月十一日止，是被告等二人
    行為後，刑法已於民國九十四年二月二日修正公布，並自九
    十五年七月一日施行。按行為後法律有變更者，適用行為時
    之法律，但行為後之法律有利於行為人者，適用最有利於行
    為人之法律，修正後即現行刑法第二條第一項訂有明文。查
    ：
（一）刑法第三百四十四條之重利罪，其法定之罰金刑部分，規
      定得科或併科銀元一千元以下罰金，因罰金罰鍰提高標準
      條例第一項前段之規定，提高為十倍，故得科或併科銀元
      一萬元以下罰金。惟依修正後刑法施行法第一條之一：「
      （第一項）中華民國九十四年一月七日刑法修正施行後，
　    刑法分則編所定罰金之貨幣單位為新臺幣。（第二項）九
      十四年一月七日刑法修正時，刑法分則編未修正之條文定
　    有罰金者，自九十四年一月七日刑法修正施行後，就其所
      定數額提高為三十倍。但七十二年六月二十六日至九十四
      年一月七日新增或修正之條文，就其所定數額提高為三倍
      」及修正後刑法第三十三條第五款：「主刑之種類如下：
      五、罰金：新臺幣一千元以上，以百元計算之」等規定，
　    故刑法第三百四十四條重利罪所得科或併科之罰金刑最高
      額為新臺幣三萬元、最低額為新臺幣一千元。再觀被告行
      為時之舊法，即修正前刑法第三十三條第五款，其罰金之
      最低額為銀元一元，經提高十倍計算，則前開罰金刑之最
      高額為銀元一萬元，最低額為銀元十元，經乘以三倍而換
      算為新臺幣後，最高額雖與新法同為新臺幣三萬元，然最
      低額僅為新臺幣三十元。是經上述比較之結果，顯以被告
      行為時即修正前關於科處罰金刑之法律較有利於被告，而
      應適用上述修正前之規定。
（二）又九十四年二月二日修正公布前刑法第二十八條：「二人
      以上共同實施犯罪之行為者，皆為正犯」之規定，固已修
      正為：「二人以上共同實行犯罪之行為者，皆為正犯」，
      惟上述用語之修正，乃因「實施」一詞之範圍，在解釋上
      是否包括「陰謀共同正犯」及「預備共同正犯」存有爭議
      ，為杜爭議，明白宣示本條不包括「陰謀共同正犯」及「
      預備共同正犯」，但仍包括共謀共同正犯，乃將「實施」
      修正為「實行」。是此項修正之結果，對於本件被告等不
      生有利或不利之情形，不生新舊法比較之問題，應適用裁
      判時之法律。
（三）另被告等於本件犯罪時之刑法第四十一條第一項前段規定
      ：「犯最重本刑為五年以下有期徒刑以下之刑之罪，而受
      六個月以下有期徒刑或拘役之宣告，因身體、教育、職業
      、家庭之關係或其他正當事由，執行顯有困難者，得以一
      元以上三元以下折算一日，易科罰金。」且被告等行為時
      之易科罰金折算標準，即修正前罰金罰鍰提高標準條例第
      二條前段（現已刪除），就其原定數額提高為一百倍折算
      一日，則本件被告行為時之易科罰金折算標準，應以銀元
      三百元折算一日，經折算為新臺幣後，應以新臺幣九百元
      折算為一日。惟民國九十五年七月一日修正公布施行之刑
      法第四十一條第一項前段則規定：「犯最重本刑為五年以
      下有期徒刑以下之刑之罪，而受六個月以下有期徒刑或拘
      役之宣告者，得以新臺幣一千元、二千元或三千元折算一
      日，易科罰金。」比較修正前後之易科罰金折算標準，以
      九十五年七月一日修正公布施行前之規定，較有利於被告
      二人，則應依刑法第二條第一項前段，適用修正前刑法第
      四十一條第一項前段規定，定其折算標準。
三、查被告乙○○、丙○○二人以借款四十萬元每月利息二萬八
    千元向借款人收取利息，相當於年利率百分之八十四，以目
    前經濟及利率之水準，自屬重利。核被告二人所為，係犯刑
    法第三百四十四條之重利罪。被告等二人間有犯意之聯絡及
    行為之分擔，均為共正犯。爰審酌被告等二人趁被害人亟需
    用錢之機會，貸放款項而收取重利，牟取顯不相當之高額利
    息，惟因被告實際放高利收取利息之金額僅兌現部分為期二
    月，所得不多，且所犯情節尚屬輕微，被告等經此教訓，當
    知收斂，但被告等二人於偵審中均未能坦承犯行，犯後態度
    不佳等一切情狀，各量處如主文所示之刑，並依修正前刑法
    第四十一條第一項前段之規定併予諭知易科罰金之折算標準
    。再被告等所犯本件之罪，其犯罪行為在民國九十六年四月
    二十四日以前，核依中華民國九十六年罪犯減刑條例第二條
    第一項第三款之規定，減輕其刑二分之一，減如主文所示之
    刑，以示懲儆。
四、至於扣案之上開AD0000000號、AD0000000號、AD0000000號
    、AD000 0000號支票（付款人均為復華銀行文心分行、面額
    各為二十萬元、二十萬元、一萬四千元、二萬八千元）四紙
    ，發票人為己○○、面額為四十萬元、票號WG0000000號本
    票乙紙及以發票人為戊○○、面額均為二萬八千元、票號分
    別為WG00  00000號、WG0000000號本票二紙，面額均為五萬
    元、票號分別為WG0000000號、WG0000000號、WG0000000號
    、WG0000000號、WG0000000號、WG0000000號、WG0000000號
    計七張，保管寄放證明條一紙等物，係被害人即借款人己○○及戊○○簽發交予被告等作為債權擔保或分期償還本金或
    利息之用，在借款人清償債務後，被告等須予返還，而在借
    款人尚未清償全部債務之前，被告在合理之本息範圍內，仍
    得持以行使票據權利，據以請求清償債務，因此，該本（支
    ）票或保管寄放証明條，顯非被告所有供犯罪所用或所得之
    物，自無從併予諭知沒收。
據上論斷，應依刑事訴訟法第第二百九十九條第一項前段，刑法
第二條第一項前段、第二十八條、第三百四十四條，修正前刑法
第四十一條第一項前段，罰金罰鍰提高標準條例第一條前段、修
正前罰金罰鍰提高標準條例第二條，現行法規所定貨幣折算新臺
幣條例第二條，中華民國九十六年罪犯減刑條例第二條第一項第
三款、第七條、第九條，判決如主文。
中　　華　　民　　國　　96　　年　　7 　　月　　16　　日
                  刑事第二庭    法  官  許金樹
上正本證明與原本無異。
如不服本判決，應於送達後十日內向本院提出上訴狀（須附繕本
），上訴於臺灣高等法院臺中分院。
                                書記官  王崑煜
中　　華　　民　　國　　96　　年　　7 　　月　　16　　日
附錄論罪科刑法條：
中華民國刑法第344條：
乘他人急迫、輕率或無經驗貸以金錢或其他物品，而取得與原本
顯不相當之重利者，處一年以下有期徒刑、拘役或科或併科一千
元以下罰金。
